---
title: \textbf{\textcolor{white}{Relatório de Conjuntura}}
author: \textbf{\textcolor{white}{Mercados}}
date: \textbf{\textcolor{white}{Novembro/2021}}
params:
  logo: !expr here::here("inst/app/www/img/logo-banestes-transparente.png")
  logotitle: !expr here::here("inst/app/www/img/logo-banestes-branca.png")
  cover: !expr here::here("inst/app/www/img/cover-banestes-menor.png")
  iblue: 004b8d
  igray: d4dbde
documentclass: article
papersize: a4paper
fontsize: 100
output:
  IReports::businessReport:
    keep_tex: TRUE
    latex_engine: xelatex
    resetStyleFiles: FALSE
header-includes: 
  - \newcommand{\logo}{`r gsub("_", "\\_", params$logo)`}
  - \newcommand{\cover}{`r gsub("_", "\\_", params$cover)`}
  - \newcommand{\logotitle}{`r gsub("_", "\\_", params$logotitle)`}
  - \newcommand{\iblue}{`r params$iblue`}
  - \newcommand{\igray}{`r params$igray`}
include-before:
  - \renewcommand{\contentsname}{Sumário}
---

```{r setup, include = FALSE}

# packages
library(dplyr)
library(ggplot2)
library(kableExtra)
library(here)

# carregando dados
load(here("data", "series.rda"))

# settings
knitr::opts_chunk$set(
  echo = FALSE,
  message = FALSE,
  warning = FALSE
)

# tema gráficos
tema = theme_minimal() +
  theme(
    plot.title = element_text(hjust = 0.5, size = 15),
    plot.subtitle = element_text(hjust = 0.5, size = 13),
    axis.ticks.x = element_blank(),
    legend.position = "bottom",
    legend.title = element_blank(),
    legend.text = element_text(size = 12)
  )

```

\maketitle
\tableofcontents
\clearpage
\section{Mercado de trabalho} 
\subsection{Brasil} 
 \vspace{0.25cm}
Os dados da Pesquisa Nacional por Amostra de Domicílios Contínua (PNAD Contínua) revelam que o mercado de trabalho tem se recuperado nos últimos meses.
Visto que, a taxa de desocupação segue caindo desde março desse ano, chegando a 12,1% no terceiro trimestre, após atingir o maior nível da 
série no primeiro trimestre de 2021 (14,9%).

Na comparação interanual, houve aumento de 11,4% na população ocupada,
 resultado influenciado pelo avanço na vacinação e a retomada da economia brasileira.
  O saldo líquido de emprego formal ficou positivo em 324.112 vagas em novembro, 
 ante previsão do mercado de criação de apenas 216 mil vagas.
Apesar disso, o número de desempregados ainda é muito alto e totaliza 12,9 milhões de pessoas.


```{r desemprego, fig.height = 4, fig.width = 6,  fig.align = "center"}

# plotando grafico
series$Desemprego|>
ggplot(aes
(x = date,
y = value,
color = "name")) +
geom_line(
  size = 1.1) +
  scale_color_manual(
    labels = c(""),
    values = c("#56af31")) +
  scale_x_date(
    date_labels = "%b/%Y",
    date_breaks = "2 month",
    limits = as.Date(c("2020-01-01", "2021-07-01"))) +
labs(
y = "variação %",
x = "",
title = "Taxa de desemprego",
caption = "Fonte: IBGE") +
tema +
theme(legend.position = "none")
```

\newpage
\subsection{Espiríto Santo} 
 \vspace{0.5cm}
Em relação ao Estado, o número de novas admissões foi de 35.000 em novembro,
 ante as 26.774 demissões, o saldo total foi de 8.535, variação de 1,01% em relação ao
  mês anterior, uma das maiores altas entre as capitais, atrás apenas de Amapá (1,39%).  

  O setor de serviços foi o que obteve o maior saldo de empregos com 3.322, seguido do comércio
  com 3.062 e da indústria geral com 1.531. No que diz respeito ao acumulado do ano o Espiríto
   Santo obteve aumento de  7,84% no saldo de empregos.



```{r emprego es}

# plotando grafico
series$EmpregoGES|>
ggplot(aes
(x = date,
y = value,
color = "name")) +
geom_line(
  size = 1.1) +
  scale_color_manual(
    labels = c(""),
    values = c("#56af31")) +
  scale_x_date(
    date_labels = "%b/%Y",
    date_breaks = "1 month",
    limits = as.Date(c("2021-01-01", "2021-08-01"))) +
  coord_cartesian(ylim = c(0, 8000)) +
labs(
y = "unidades",
x = "",
title = "Empregos formais gerados",
caption = "") +
tema +
theme(legend.position = "none")
```

 \newpage
\section{Juros} 
 \vspace{0,20cm}

 A taxa básica de juros (Selic) é o principal instrumento econômico que o Comitê de Política Monetária
(Copom) utiliza para controlar o aumento da inflação, a taxa aumentou 7 vezes seguidas em 2021 e passou de 2% em março para 9,25% em 
 Dezembro, a Selic não sofria aumento desde 2015.

```{r Selic}

# plotando grafico
series$Selic|>
ggplot(aes
(x = date,
y = value,
color = "name")) +
geom_line(
  size = 1.1) +
  scale_color_manual(
    labels = c("IPCA"),
    values = c("#56af31")) +
  scale_x_date(
    date_labels = "%b/%y",
    date_breaks = "month",
    limits = as.Date(c("2021-01-01", "2021-12-01"))) +
   coord_cartesian(ylim = c(1, 10)) +
labs(
y = "variação %",
x = "",
title = "SELIC",
caption = "Fonte: Bacen") +
tema +
theme(legend.position = "none")
```

No entanto, é preciso ter cautela na elevação da taxa, visto que, ela impacta também no 
Produto Interno Bruto (PIB), que teve variação negativa por dois trimestres consecutivos.
Além disso, segundo o próprio Banco Central, o impacto da taxa Selic na inflação leva em média 
entre 6 a 9 meses para ocorrer.

 \newpage
\section{Taxa de Câmbio} 
 \vspace{0,20cm}

A alta da Selic deveria proporcionar uma queda na cotação do dólar, visto que
juros mais altos expandem os rendimentos de renda fixa, e a tendência é a atração de capital estrangeiro.

No entanto, o Federal Reserve (Fed) anunciou a retirada de incentivos da economia, a injeção mensal de US$ 120 bilhões será 
reduzida em US$ 15 bilhões mês a mês, isso ocasionara redução na liquidez dos mercados, levando a valorização do dólar. 

Além disso, a questão fiscal ainda é latente no Brasil, a dívida pública fechou em 82% do PIB, uma das mais altas entre os principais países emergentes, 
nesse sentido, países muito endividados tendem a ter maior risco de não pagarem seus compromissos, o que afasta os investidores e eleva o dólar.
No Brasil o dólar teve uma alta acumulada de 10,55% no ano.


```{r cambio}

# plotando grafico
series$Dolar|>
ggplot(aes
(x = date,
y = value,
color = "name")) +
geom_line(
  size = 1.1) +
  scale_color_manual(
    labels = c(""),
    values = c("#56af31")) +
  scale_x_date(
    date_labels = "%m/%y",
    date_breaks = "month",
    limits = as.Date(c("2021-01-01", "2021-11-01"))) +
   coord_cartesian(ylim = c(4.7, 6)) +
labs(
y = "R$/US$",
x = "",
title = "Taxa de Câmbio",
caption = "Fonte: Bacen") +
tema +
theme(legend.position = "none")
```





