---
title: \textbf{\textcolor{white}{Relatório de Conjuntura}}
author: \textbf{\textcolor{white}{Crédito}}
date: \textbf{\textcolor{white}{Outubro/2021}}
params:
  logo: !expr here::here("inst/app/www/img/logo-banestes-transparente.png")
  logotitle: !expr here::here("inst/app/www/img/logo-banestes-branca.png")
  cover: !expr here::here("inst/app/www/img/cover-banestes-menor.png")
  iblue: 004b8d
  igray: d4dbde
documentclass: article
papersize: a4paper
fontsize: 100
output:
  IReports::businessReport:
    keep_tex: TRUE
    latex_engine: xelatex
    resetStyleFiles: FALSE
header-includes: 
  - \newcommand{\logo}{`r gsub("_", "\\_", params$logo)`}
  - \newcommand{\cover}{`r gsub("_", "\\_", params$cover)`}
  - \newcommand{\logotitle}{`r gsub("_", "\\_", params$logotitle)`}
  - \newcommand{\iblue}{`r params$iblue`}
  - \newcommand{\igray}{`r params$igray`}
include-before:
  - \renewcommand{\contentsname}{Sumário}
---


```{r setup, include = FALSE}

# packages
library(dplyr)
library(ggplot2)
library(kableExtra)
library(here)

# carregando dados
load(here("data", "series.rda"))

# settings
knitr::opts_chunk$set(
  echo = FALSE,
  message = FALSE,
  warning = FALSE
)

# tema gráficos
tema = theme_minimal() +
  theme(
    plot.title = element_text(hjust = 0.5, size = 15),
    plot.subtitle = element_text(hjust = 0.5, size = 13),
    axis.ticks.x = element_blank(),
    legend.position = "bottom",
    legend.title = element_blank(),
    legend.text = element_text(size = 12)
  )

```

\maketitle
\tableofcontents
\clearpage

\section{Operações de crédito do Sistema Financeiro Nacional (SFN)} 
 \vspace{0.5cm}

De acordo com o Banco Central, o saldo total de crédito cresceu 18,8% no acumulado dos últimos doze meses, 
atingindo R$4,5 trilhões em outubro de 2021, aumento de 1,5% em relação ao mês anterior. 
Esse montante representa cerca de 53,2% do Produto Interno Bruto (PIB) do país. 

```{r credido e pib}
# plotando grafico
series$CreditoPIB |>
ggplot(aes
(x = date,
y = value,
color = "name")) +
geom_line(
  size = 1.1) +
  scale_color_manual(
    labels = c("IPCA"),
    values = c("#56af31")) +
  scale_x_date(
    date_labels = "%m/%y",
    date_breaks = "2 month",
    limits = as.Date(c("2020-01-01", "2021-10-01"))) +
   coord_cartesian(ylim = c(47, 54.5)) +
labs(
y = "variação %",
x = "",
title = " Porcentagem de crédito em relação ao PIB",
caption = "Fonte: Bacen") +
tema +
theme(legend.position = "none")
```

Em relação ao total das operações de crédito com recursos livres\footnote{taxas de juros livremente pactuadas entre mutuários e instituições financeiras} a taxa média de juros situou-se 32,8% a.a. em outubro, com variação de 2,2% no mês e 6,3% em comparação ao mesmo período do ano anterior.
No crédito livre às pessoas jurídicas, a taxa média de juros atingiu 19,1% a.a., e para pessoas físicas atingiu 43,8% a.a., com aumentos de 2,1 p.p. no mês e de 4,8 p.p. em 12 meses.

 \newpage
\section{Novas concessões} 
 \vspace{0,15cm}

Em relação ao total de novas contratações, ocorreu retração de 3,8% em outubro, com diminuição de 6,1% nas contratações com pessoas jurídicas, 
e queda de 1,7% nas contratações de pessoas físicas.

```{r novas conscessoes, fig.height = 3, fig.width = 5,  fig.align = "center"}

# plotando grafico
series$novasconcessoespj |>
  inner_join(series$novasconcessoespf, by = "date") |>
  tidyr::pivot_longer(-date) |>
  ggplot(
      aes(
          x = date,
          y = value,
          color = name)) +
  geom_line(size = 1.1) +
  scale_color_manual(
    labels = c("Pessoa Jurídica", "Pessoa Fisíca"),
    values = c("#004b8d", "#56af31")) +
  scale_x_date(
    date_labels = "%b/%y",
    date_breaks = "month",
    limits = as.Date(c("2021-01-01", "2021-10-01"))
  ) +
  coord_cartesian(ylim = c(120000, 240000)) +
  labs(
    y = "R$ (milhões)",
    x = "",
    title = "Novas conscessões de crédito",
    caption = "Fonte: Bacen") +
  tema
```

O valor das novas conscessões de crédito livre às empresas foi de 189,8 bilhões, com queda de 2,2% em relação ao mês anterior e aumento de 13,5% no acumulado em doze meses. As altas nas modalidades de antecipação de faturas de cartão de crédito (5,5%), capital de giro com prazo superior a 365 dias (0,9%) e financiamento às exportações (3,0%) se destacam. A concessão de crédito direcionado\footnote{destinadas principalmente ao investimento de médio e longo prazos, aos setores imobiliário, rural e de infraestrutura.} atingiu R$ 34,4 bilhões em outubro, com retração de 44,4% e retração interanual de 27,2%. 
 
Para as pessoas físicas, a concessão de crédito livre foi de R$ 193,8 bilhões em outubro, queda de 0,2% em relação ao mês anterior. Em se tratando do crédito direcionado
o valor foi de R$ 34,4 bilhões, queda de 9,3%, em relação ao mês anterior e alta de 42,4% na comparação interanual.\footnote{resultados sem ajuste sazonal.}

\newpage
\section{Endividamento das Famílias - Brasil} 
 \vspace{0,15cm}

O endividamento das famílias com o Sistema Financeiro Nacional em relação à renda acumulada dos últimos doze meses bateu recorde de alta em junho durante toda série histórica iniciada em 2005, atingiu 59,55%, em julho essa porcentagem caiu para 59,24% 

```{r endividamento das familias br}
# plotando grafico
series$Endi |>
ggplot(aes
(x = date,
y = value,
color = "name")) +
geom_line(
  size = 1.1) +
  scale_color_manual(
    labels = c("IPCA"),
    values = c("#56af31")) +
  scale_x_date(
    date_labels = "%m/%Y",
    date_breaks = "3 month",
    limits = as.Date(c("2019-07-01", "2021-07-01"))) +
   coord_cartesian(ylim = c(48, 59)) +
labs(
y = "variação %",
x = "",
title = "Endividamento das famílias",
caption = "Fonte: Bacen") +
tema +
theme(legend.position = "none")
```

Esse resultado ocorre principalmente devido ao cenário macroeconômico brasileiro. A aceleração da taxa de inflação que atingiu 9,26% no acumulado do ano diminui o poder de compra das famílias, além disso, apesar da recente queda na taxa desemprego, ela ainda permanece em um patamar muito elevado (12,6%), contribuindo para o endividamento das famílias.
\newpage
\section{ICC e Inadimplência} 
\vspace{0,20cm}

O Indicador de Custo do Crédito (ICC), atingiu 18,0% a.a., elevando-se 0,3 p.p. no mês e 0,8 p.p. na comparação com outubro de 2020. No crédito livre não rotativo, o ICC situou-se em 23,7% a.a., com variações de 0,4 p.p. em outubro e 0,8 p.p. na comparação interanual. Já o spread geral situou-se em 12,3% (+0,1 p.p. no mês e +0,2 p.p. na comparação interanual).

A inadimplência total permaneceu estável em outubro, no patamar de 2,3%, se mantendo por seis meses consecutivos. Por segmento, o crédito livre registrou estabilidade neste indicador em 3,0% do total da carteira, enquanto nas operações direcionadas a inadimplência apresentou redução de 0,1 p.p. ao atingir 1,2%.


```{r inadimplencia br}

# plotando grafico
series$InadBR |>
  inner_join(series$InadBRPF, by = "date") |>
  inner_join(series$InadBRPJ, by = "date") |>
  tidyr::pivot_longer(-date) |>
  ggplot(
      aes(
          x = date,
          y = value,
          color = name)) +
  geom_line(size = 1.1) +
  scale_color_manual(
    labels = c("Pessoa Jurídica", "Geral", "Pessoa Fisíca"),
    values = c("#004b8d", "#56af31", "#e7d8ac")) +
  scale_x_date(
    date_labels = "%b/%Y",
    date_breaks = "month",
    limits = as.Date(c("2021-01-01", "2021-09-01"))
  ) +
  coord_cartesian(ylim = c(1,4.5)) +
  labs(
    y = "Variação %",
    x = "",
    title = "Índice de inadiplência em crédito livre",
    caption = "Fonte: Bacen") +
  tema
```


\newpage
\section{Espirito Santo}
\subsection {Saldo nas operações de crédito }
\vspace{0,20cm}

O saldo total de crédito no Espirito Santo em outubro foi de R$ 68.737 milhões de reais, sendo o crédito destinado às famílias em R$ 38.131 milhões, e o destinado às pessoas jurídicas em R$ 30.605 milhões. A trajetória do saldo de pessoas físicas durante o ano se manteve estável, enquanto o de pessoas jurídicas teve maior variação.

```{r credito es}

# plotando grafico
series$SaldoES |>
  inner_join(series$SaldoESPJ, by = "date") |>
  inner_join(series$SaldoESPF, by = "date") |>
  tidyr::pivot_longer(-date) |>
  ggplot(
      aes(
          x = date,
          y = value,
          color = name)) +
  geom_line(size = 1.1) +
  scale_color_manual(
    labels = c("Pessoa Fisíca", "Total", "Pessoa Juridíca"),
    values = c("#004b8d", "#56af31", "#e7d8ac")) +
  scale_x_date(
    date_labels = "%m/%y",
    date_breaks = "month",
    limits = as.Date(c("2021-01-01", "2021-09-01"))
  ) +
   coord_cartesian(ylim = c(23800,69000)) +
  labs(
    y = "R$ (milhões)",
    x = "",
    title = "Saldo nas operações de crédito",
    caption = "Fonte: Bacen") +
  tema
```

\newpage
\subsection {Inadimplência}


A taxa média de inadimplência no Estado se mantém no patamar de 2% durante todo ano, com mínima de 1,95% em janeiro e máxima de 2,23% em julho. A partir desse mês a taxa cai influenciada pela queda ascendente na inadimplência de pessoas jurídicas. 

```{r inadimplencia es}

# plotando grafico
series$InadESPF |>
  inner_join(series$InadESPJ, by = "date") |>
  inner_join(series$InadES, by = "date") |>
  tidyr::pivot_longer(-date) |>
  ggplot(
      aes(
          x = date,
          y = value,
          color = name)) +
  geom_line(size = 1.1) +
  scale_color_manual(
    labels = c("Geral", "Pessoa Fisíca", "Pessoa Juridíca"),
    values = c("#e7d8ac", "#56af31", "#004b8d")) +
  scale_x_date(
    date_labels = "%m/%y",
    date_breaks = "month",
    limits = as.Date(c("2021-01-01", "2021-09-01"))
  ) +
  coord_cartesian(ylim = c(1,2.8)) +
  labs(
    y = "Variação %",
    x = "",
    title = "Índice de inadimplência - Espiríto Santo",
    caption = "Fonte: Bacen") +
  tema
```






