---
title: \textbf{\textcolor{white}{Relatório de Conjuntura}}
author: \textbf{\textcolor{white}{Crédito}}
date: \textbf{\textcolor{white}{Outubro/2021}}
params:
  logo: !expr here::here("inst/app/www/img/logo-banestes-transparente.png")
  logotitle: !expr here::here("inst/app/www/img/logo-banestes-branca.png")
  cover: !expr here::here("inst/app/www/img/cover-banestes-menor.png")
  iblue: 004b8d
  igray: d4dbde
documentclass: article
papersize: a4paper
fontsize: 100
output:
  IReports::businessReport:
    keep_tex: TRUE
    latex_engine: xelatex
    resetStyleFiles: FALSE
header-includes: 
  - \newcommand{\logo}{`r gsub("_", "\\_", params$logo)`}
  - \newcommand{\cover}{`r gsub("_", "\\_", params$cover)`}
  - \newcommand{\logotitle}{`r gsub("_", "\\_", params$logotitle)`}
  - \newcommand{\iblue}{`r params$iblue`}
  - \newcommand{\igray}{`r params$igray`}
include-before:
  - \renewcommand{\contentsname}{Sumário}
---


```{r setup, include = FALSE}

# packages
library(dplyr)
library(ggplot2)
library(kableExtra)
library(here)

# carregando dados
load(here("data", "series.rda"))

# settings
knitr::opts_chunk$set(
  echo = FALSE,
  message = FALSE,
  warning = FALSE
)

# tema gráficos
tema = theme_minimal() +
  theme(
    plot.title = element_text(hjust = 0.5, size = 15),
    plot.subtitle = element_text(hjust = 0.5, size = 13),
    axis.ticks.x = element_blank(),
    legend.position = "bottom",
    legend.title = element_blank(),
    legend.text = element_text(size = 12)
  )

```

\maketitle
\tableofcontents
\clearpage

\section{Operações de crédito do Sistema Financeiro Nacional (SFN)} 
 \vspace{0.5cm}

De acordo com o Banco Central, o saldo total de crédito cresceu 18,8% no acumulado dos últimos doze meses. Apesar do aumento, o índice de inadimplência se mantém estável em 2,3% desde maio deste ano.

Entretanto, é necessário ter cautela na avalição destes dados, uma vez que o Comitê de Política Monetária (COPOM), na tentativa de conter o avanço da inflação, mantém uma trajetória de alta da taxa básica de juros (SELIC), atualmente em 9,25%.

Observar os dados macroeconômicos é fundamental, visto que, a Selic impacta diretamente a taxa de juros das novas operações de crédito do Sistema Financeiro Nacional, a taxa de juros das operações de crédito atingiu 23,2% a.a. em outubro, com elevação de 1,5% em relação ao mês anterior e de 4,6% no acumulado em doze meses. 

O spread bancário, diferença entre as taxas de aplicação e captação, atingiu 15,3% com alta mensal de 0,7% e variação de 0,8% no acumulado em doze meses.

Em relação ao total das operações de crédito com recursos livres\footnote{taxas de juros livremente pactuadas entre mutuários e instituições financeiras} a taxa média de juros situou-se 32,8% a.a. em outubro, com variação de 2,2% no mês e 6,3% em comparação ao mesmo período do ano anterior.

No crédito livre às pessoas jurídicas, a taxa média de juros atingiu 19,1% a.a., e para pessoas físicas atingiu 43,8% a.a., com aumentos de 2,1 p.p. no mês e de 4,8 p.p. em 12 meses.


 \newpage

\section{Saldo das operações} 
 \vspace{0,25cm}

O saldo total de empréstimos no Sistema Financeiro Nacional (SFN) atingiu R$4,5 trilhões em outubro de 2021, aumento de 1,5% em relação ao mês anterior. Esse montante representa cerca de 53,2% do Produto Interno Bruto (PIB) do país. 

```{r credido e pib}
# plotando grafico
series$CreditoPIB |>
ggplot(aes
(x = date,
y = value,
color = "name")) +
geom_line(
  size = 1.1) +
  scale_color_manual(
    labels = c("IPCA"),
    values = c("#56af31")) +
  scale_x_date(
    date_labels = "%m/%y",
    date_breaks = "2 month",
    limits = as.Date(c("2020-01-01", "2021-10-01"))) +
   coord_cartesian(ylim = c(47, 54.5)) +
labs(
y = "variação %",
x = "",
title = " Porcentagem de crédito em relação ao PIB",
caption = "Fonte: Bacen") +
tema +
theme(legend.position = "none")
```



Esse resultado gerou altas de 0,9% no saldo em carteira de pessoas jurídicas (R$1,9 trilhão) e 1,9% na de pessoas físicas (R$2,6 trilhões).  O saldo de crédito aumentou 16% em relação a outubro do ano anterior, o crédito destinado as empresas caiu 0,3 p.p. passando de 11,7% para 11,4%, enquanto o destinado as famílias continuou em expansão, passando de 19,5% para 19,7%.
 \newpage

\section{Novas contratações} 
 \vspace{0,20cm}
Em relação ao total de novas contratações, ocorreu retração de 3,8% em outubro, com diminuição de 6,1% nas contratações com pessoas jurídicas, 
e queda de 1,7% nas contratações de pessoas físicas.
```{r novas concessoes, fig.height = 3, fig.width = 5,  fig.align = "center"}

# plotando grafico
series$novasconcessoespj |>
  inner_join(series$novasconcessoespf, by = "date") |>
  tidyr::pivot_longer(-date) |>
  ggplot(
      aes(
          x = date,
          y = value,
          color = name)) +
  geom_line(size = 1.1) +
  scale_color_manual(
    labels = c("Pessoa Jurídica", "Pessoa Fisíca"),
    values = c("#004b8d", "#56af31")) +
  scale_x_date(
    date_labels = "%b/%y",
    date_breaks = "month",
    limits = as.Date(c("2021-01-01", "2021-10-01"))
  ) +
  coord_cartesian(ylim = c(120000, 240000)) +
  labs(
    y = "R$ (milhões)",
    x = "",
    title = "Novas conscessões de crédito",
    caption = "Fonte: Bacen") +
  tema
```

O valor das novas concessão de crédito livre às empresas foi de 189,8 bilhões, com queda de 2,2% em relação ao mês anterior e aumento de 13,5% no acumulado em doze meses. As modalidades de antecipação de faturas de cartão de crédito (5,5%), capital de giro com prazo superior a 365 dias (0,9%) e financiamento às exportações (3,0%) se destacam. A concessão de crédito direcionado\footnote{destinadas principalmente ao investimento de médio e longo prazos, aos setores imobiliário, rural e de infraestrutura.} atingiu R$ 34,4 bilhões em outubro, com retração de 44,4% e retração interanual de 27,2%. 
 
Para as pessoas físicas, a concessão de crédito livre foi de R$ 193,8 bilhões em outubro, queda de 0,2% em relação ao mês anterior. Em se tratando do crédito direcionado
o valor foi de R$ 34,4 bilhões, queda de 9,3%, em relação ao mês anterior e alta de 42,4% na comparação interanual.\footnote{resultados sem ajuste sazonal.}

\newpage
\section{O Indicador de Custo do Crédito (ICC) e Inadimplência} 
\vspace{0,20cm}

O Indicador de Custo do Crédito (ICC), atingiu 18,0% a.a., elevando-se 0,3 p.p. no mês e 0,8 p.p. na comparação com outubro de 2020. No crédito livre não rotativo, o ICC situou-se em 23,7% a.a., com variações de 0,4 p.p. em outubro e 0,8 p.p. na comparação interanual. Já o spread geral situou-se em 12,3% (+0,1 p.p. no mês e +0,2 p.p. na comparação interanual).

A inadimplência total permaneceu estável em outubro, no patamar de 2,3%, se mantendo por seis meses consecutivos. Por segmento, o crédito livre registrou estabilidade neste indicador em 3,0% do total da carteira, enquanto nas operações direcionadas a inadimplência apresentou redução de 0,1 p.p. ao atingir 1,2%.


```{r inadimplencia}

# plotando grafico
series$InadBR |>
  inner_join(series$InadBRPF, by = "date") |>
  inner_join(series$InadBRPJ, by = "date") |>
  tidyr::pivot_longer(-date) |>
  ggplot(
      aes(
          x = date,
          y = value,
          color = name)) +
  geom_line(size = 1.1) +
  scale_color_manual(
    labels = c("Pessoa Jurídica", "Geral", "Pessoa Fisíca"),
    values = c("#004b8d", "#56af31", "#e7d8ac")) +
  scale_x_date(
    date_labels = "%b/%Y",
    date_breaks = "month",
    limits = as.Date(c("2021-01-01", "2021-09-01"))
  ) +
  coord_cartesian(ylim = c(1,4.5)) +
  labs(
    y = "Variação %",
    x = "",
    title = "Índice de inadiplência no Brasil",
    caption = "Fonte: Bacen") +
  tema
```
