---
title: \textbf{\textcolor{white}{Relatório de Conjuntura}}
author: \textbf{\textcolor{white}{Atividade Econômica}}
date: \textbf{\textcolor{white}{Dezembro/2021}}
params:
  logo: !expr here::here("inst/app/www/img/logo-banestes-transparente.png")
  logotitle: !expr here::here("inst/app/www/img/logo-banestes-branca.png")
  cover: !expr here::here("inst/app/www/img/cover-banestes-menor.png")
  iblue: 004b8d
  igray: d4dbde
documentclass: article
papersize: a4paper
fontsize: 100
output:
  IReports::businessReport:
    keep_tex: TRUE
    latex_engine: xelatex
    resetStyleFiles: FALSE
header-includes: 
  - \newcommand{\logo}{`r gsub("_", "\\_", params$logo)`}
  - \newcommand{\cover}{`r gsub("_", "\\_", params$cover)`}
  - \newcommand{\logotitle}{`r gsub("_", "\\_", params$logotitle)`}
  - \newcommand{\iblue}{`r params$iblue`}
  - \newcommand{\igray}{`r params$igray`}
include-before:
  - \renewcommand{\contentsname}{Sumário}
---


```{r setup, include = FALSE}

# packages
library(dplyr)
library(knitr)
library(ggplot2)
library(kableExtra)
library(here)

# carregando dados
load(here("data", "series.rda"))

# settings
knitr::opts_chunk$set(
  echo = FALSE,
  message = FALSE,
  warning = FALSE
)

# tema gráficos
tema = theme(
  plot.title = element_text(hjust = 0.5, size = 15),
  plot.subtitle = element_text(hjust = 0.5, size = 13),
  axis.ticks.x = element_blank(),
  legend.position = "bottom",
  legend.title = element_blank(),
  legend.text = element_text(size = 12))
```
\maketitle
\tableofcontents
\clearpage

\section{Atividade Econômica} 
 \vspace{0.5cm}

Segundo os dados divulgados pelo Instituto Brasileiro de Geografia e Estatística (IBGE) o Produto Interno Bruto  (PIB) brasileiro apresentou leve queda de 0,1% no 3° trimestre deste ano em relação ao trimestre imediatamente anterior com ajuste sazonal. Esta redução foi influenciada principalmente pela queda de 8% no setor agrícola. Por outro lado, a indústria manteve-se no mesmo nível do trimestre anterior (variação de 0%), enquanto o setor de serviços registrou aumento de 1,1%. Em valores correntes, o PIB do 3° trimestre fechou ao patamar de R$ 2,2 trilhões. 

```{r PIB TRI}
# filtrando dados
PIB_trimestral = subset(series$PIBtri, date >= as.Date("2019-07-01"))

# plotando grafico
PIB_trimestral|>
ggplot(aes(
  y = value,
  x = date,
  color = "name")) +
  geom_line(size = 1.1) +
  scale_color_manual(
    labels = "PIB trimestral",
    values = "#004b8d"
  ) +
  scale_x_date(date_labels = "%m/%Y", date_breaks = "3 month") +
  coord_cartesian(ylim = c(150, 180)) +
  labs(
    x = "",
    y = "Número Índice (base = 1995)",
    title = "Evolução do PIB Trimestral",
    caption =  "Fonte: Banco Central"
  ) +
  theme_minimal() +
  tema +
  theme(legend.position = "none")
```


```{r PIB corrente}
# Filtrando dados 
PIBmensal_tri = subset(series$PIBmensal,
                          date >= as.Date("2021-01-01"))

# Plotando grafico
PIBmensal_tri |>
  ggplot(aes(
    x = date,
    y = value,
    label = scales::number(value, scale = 1 / 1000, accuracy = 0.1),
    fill = factor(
      format(date, "%Y/%B")
     )
    )
   ) +
  geom_bar(stat = "identity") +
  geom_label(vjust = .5, colour = "white", show.legend = FALSE) +
 scale_y_continuous(labels = scales::number_format(scale = 1 / 1000)) +
 scale_x_date(date_breaks = "1 month", date_labels = "%Y/%m") +
 labs(
    title = " PIB mensal",
    subtitle = "Valores correntes",
    caption = "Fonte: Banco Central",
    x = "",
    y = "R$ bilhões"
  ) +
  theme_minimal() +
  tema +
  scale_fill_manual(values = c("#004B8D", "#004B8D", "#004B8D", "#004B8D", "#004B8D", "#004B8D", "#004B8D",
                               "#004B8D", "#004B8D", "#004B8D")) +
   theme(legend.position = "none")

```

Detalhando a análise do PIB pela ótica da produção, a queda na agricultura – segundo o IBGE – foi impulsionada principalmente pelo encerramento da safra de soja, um dos principais produtos exportados pelo Brasil. Já no setor industrial, destaca-se a atuação da Construção que registrou aumento de 3,9% no 3° trimestre do ano. No que se refere aos serviços, houve aumento de 4,4% na rubrica Outras Atividades de Serviços. Além disso, apesar do avanço da vacinação no país e a implementação de medidas menos restritivas em relação a pandemia, o comércio (atividade bastante prejudicada pela crise do COVID-19) apresentou queda de 0,4%. 

```{r PIB producao}
# filtrando dados
PIB_industria = subset(series$PIBtriI, date >= as.Date("2019-10-01"))
PIB_servicos = subset(series$PIBtriS, date >= as.Date("2019-10-01"))
PIB_agricultura = subset(series$PIBtriA, date >= as.Date("2019-10-01"))

#plotando grafico
PIB_industria |>
  inner_join(PIB_servicos, by = "date") |>
  inner_join(PIB_agricultura, by = "date") |>
  tidyr::pivot_longer(-date) |>
  ggplot(
    aes(
      x = date,
      y = value,
      color = name
    )) +
    geom_line(size = 1.1)  +
  scale_color_manual(
    labels = c("Agricultura", "Indústria", "Serviços"),
    values = c("#004b8d", "#56af31", "#e7d8ac")) +
  scale_x_date(date_labels = "%m/%Y", date_breaks = "3 month") +
  scale_y_continuous(limits = c(100, 250),
                              breaks = c(100,
                                         125,
                                         150,
                                         175,
                                         200,
                                         225,
                                         250)) +
  labs(
    y = "Número índice (base = 1995)",
    x = "",
    title = "Produto Interno Bruto",
    subtitle = "Ótica da Produção",
    caption = "Fonte: IBGE") +
  theme_minimal() +
  tema
```

Olhando pela ótica da despesa, o consumo das famílias aumentou 0,9% no 3° trimestre em relação ao 2° trimestre do ano. Da mesma forma, o consumo do governo obteve um aumento de 0,8%, enquanto a formação bruta de capital fixo caiu 0,1%. Além disso, tanto importações quanto exportações obtiveram reduções significativas de 8,3% e 9,8%, respectivamente. 

```{r PIB demanda}
# filtrando dados
PIBtri_familias = subset(series$PIBtriF, date >= as.Date("2019-07-01"))
PIBtri_governo = subset(series$PIBtriG, date >= as.Date("2019-07-01"))

#plotando grafico
PIBtri_familias |>
  inner_join(PIBtri_governo, by = "date") |>
  tidyr::pivot_longer(-date) |>
  ggplot(
    aes(
      x = date,
      y = value,
      color = name)) +
  geom_line(size = 1.1) +
  scale_color_manual(
    labels = c("Consumo das Famílias", "Consumo do Governo"),
    values = c("#004b8d", "#56af31")) +
  scale_x_date(date_labels = "%m/%Y", date_breaks = "3 month") +
  scale_y_continuous(limits = c(130, 190),
                              breaks = c(130,
                                         140,
                                         150,
                                         160,
                                         170,
                                         180,
                                         190)) +
  labs(
    y = "Número índice (base = 1995)",
    x = "",
    title = "Produto Interno Bruto",
    subtitle = "Ótica da Demanda",
    caption = "Fonte: IBGE") +
  theme_minimal() +
  tema
```

Em relação ao acumulado do ano, o PIB brasileiro cresceu 4% comparado ao mesmo período de 2020. É importante salientar que apesar do resultado positivo, a comparação com 2020 deve ser feita com cautela, visto que foi um ano atípico e as contas nacionais sofreram fortemente os impactos da pandemia do COVID-19. Nesse sentido, o PIB do 3° trimestre alcançou o mesmo patamar do PIB no final de 2019, momento pré-pandemia.