---
title: \textbf{\textcolor{white}{Relatório de Conjuntura}}
author: \textbf{\textcolor{white}{Consumo}}
date: \textbf{\textcolor{white}{Dezembro/2021}}
params:
  logo: !expr here::here("inst/app/www/img/logo-banestes-transparente.png")
  logotitle: !expr here::here("inst/app/www/img/logo-banestes-branca.png")
  cover: !expr here::here("inst/app/www/img/cover-banestes-menor.png")
  iblue: 004b8d
  igray: d4dbde
documentclass: article
papersize: a4paper
fontsize: 100
output:
  IReports::businessReport:
    keep_tex: TRUE
    latex_engine: xelatex
    resetStyleFiles: FALSE
header-includes: 
  - \newcommand{\logo}{`r gsub("_", "\\_", params$logo)`}
  - \newcommand{\cover}{`r gsub("_", "\\_", params$cover)`}
  - \newcommand{\logotitle}{`r gsub("_", "\\_", params$logotitle)`}
  - \newcommand{\iblue}{`r params$iblue`}
  - \newcommand{\igray}{`r params$igray`}
include-before:
  - \renewcommand{\contentsname}{Sumário}
---


```{r setup, include = FALSE}
# packages
library(dplyr)
library(knitr)
library(ggplot2)
library(here)

# carregando dados
load(here("data", "series.rda"))

# settings
knitr::opts_chunk$set(
  echo = FALSE,
  message = FALSE,
  warning = FALSE
)

# tema gráficos
tema = theme_minimal() +
 theme(
  plot.title = element_text(hjust = 0.5, size = 15),
  plot.subtitle = element_text(hjust = 0.5, size = 13),
  axis.ticks.x = element_blank(),
  legend.position = "bottom",
  legend.title = element_blank(),
  legend.text = element_text(size = 12))
```

\maketitle
\clearpage

\section{Consumo} 
 \vspace{0.5cm}

O consumo das famílias é o principal componente do PIB pela ótica da demanda, no 3° trimestre desse ano soma cerca de 60% do seu valor total (aproximadamente R$ 1,3 trilhões). Além disso, os dados divulgados pelo IBGE revelam que o consumo das famílias cresceu, com ajuste sazonal, 0,9% nesse trimestre em relação ao anterior. No que se refere ao acumulado do ano, o aumento foi mais expressivo chegando a 4,2% comparativamente ao mesmo período do ano passado. 

Já o consumo do governo\footnote{O consumo do governo engloba todos os gastos relacionados a produção de bens e serviços coletivos \citep{consumogov}.} cresceu, com ajuste sazonal, 0,8% nesse trimestre em comparação ao anterior. No acumulado do ano, o aumento de 1,7% é explicado pelas despesas relacionadas à pandemia, como a compra de vacinas.

```{r PIB consumo, fig.align = "center"}
# Plotando grafico
series$PIBtriF |>
 inner_join(series$PIBtriG, by = "date") |>
 tidyr::pivot_longer(-date) |>
 ggplot(aes(
   x = date,
   y = value,
   color = name
  )) +
  geom_line(size = 1.1) +
  scale_color_manual(
    labels = c("Consumo das famílias", "Consumo do governo"),
    values = c("#004b8d", "#56af31")) +
  coord_cartesian(ylim = c(130, 190)) +
  scale_x_date(
     breaks = "3 month",
     date_labels = "%b/%Y",
     expand = c(0, 10),
     limits = as.Date(c("2019-10-01", "2021-07-01"))) +
  scale_y_continuous(
    breaks = seq(130, 190, length.out = 7)
  ) +
  labs(
    y = "Índice (base = 1995)",
    x = "",
    title = "Evolução do Consumo das Famílias e do Governo",
    caption = "Fonte: Banco Central") +
  tema
```

O aumento do consumo das famílias pode ser explicado pela alta no setor de serviços, que cresceu 1,1% no 3° trimestre. Nesse sentido, a flexibilização das medidas de combate à pandemia e o avanço da vacinação permitiram que serviços prestados às famílias e serviços de transporte expandissem. Segundo a Pesquisa Mensal de Serviços (PMS), os serviços prestados às famílias cresceram 16,3% no 3° trimestre comparado ao anterior, enquanto serviços de transporte aumentaram 7,3%.  

Em relação aos indicadores de consumo, o Índice de Confiança do Consumidor (ICC)\footnote{Mensura o "sentimento" do consumidor quanto a percepção de sua situação financeira, das condições econômicas do país e suas expectativas futuras. Seu valor varia de 0 a 200, sendo 0 totalmente pessista e 200 totalmente otimista \citep{fecomercio1}.} retraiu 4,7% em outubro de 2021 comparado a setembro, fechando com 109,4 pontos. Em relação ao mesmo período do ano passado, houve aumento de 1,6% no indicador. 

O resultado negativo em outubro foi puxado principalmente pela queda de 5,2 pontos no Índice de Condições Econômicas Atuais (ICE), o que representa redução de 7,8%. Além disso, o Índice de Expectativas Futuras (IEF) caiu 5,3 pontos em outubro, queda de 3,5%. 

```{r ICC, fig.height = 4.1, fig.width = 7}
# Plotando grafico
series$ICC |>
  inner_join(series$IEF, by = "date") |>
  inner_join(series$ICE, by = "date") |>
  tidyr::pivot_longer(-date) |>
  ggplot(
    aes(
      x = date,
      y = value,
      color = name
    )) +
    geom_line(size = 1.1)  +
  scale_color_manual(
    labels = c("Índice de Condições Econômicas Atuais",
               "Índice de Confiança do Consumidor",
               "Índice de Expectativas Futuras"),
    values = c("#004b8d", "#56af31", "#e7d8ac")) +
  scale_x_date(date_labels = "%m/%Y",
               date_breaks = "3 month",
               limits = as.Date(c("2019-10-01", "2021-10-01")),
               expand = c(0, 5)
               ) +
  scale_y_continuous(limits = c(50, 160),
                              breaks = seq(50, 160, length.out = 12)) +
  labs(
    y = "Índice",
    x = "",
    title = "Evolução dos Indicadores de Consumo",
    caption = "Fonte: Fecomercio") +
  guides(colour = guide_legend(nrow = 3,
                               byrow = TRUE)) +
  tema
```

\newpage
\bibliography{bib}