---
title: \textbf{\textcolor{white}{Relatório de Conjuntura}}
author: \textbf{\textcolor{white}{Setor Público Capixaba}}
date: \textbf{\textcolor{white}{Dezembro/2021}}
params:
  logo: !expr here::here("inst/app/www/img/logo-banestes-transparente.png")
  logotitle: !expr here::here("inst/app/www/img/logo-banestes-branca.png")
  cover: !expr here::here("inst/app/www/img/cover-banestes-menor.png")
  iblue: 004b8d
  igray: d4dbde
documentclass: article
papersize: a4paper
fontsize: 100
output:
  IReports::businessReport:
    keep_tex: TRUE
    latex_engine: xelatex
    resetStyleFiles: FALSE
header-includes: 
  - \newcommand{\logo}{`r gsub("_", "\\_", params$logo)`}
  - \newcommand{\cover}{`r gsub("_", "\\_", params$cover)`}
  - \newcommand{\logotitle}{`r gsub("_", "\\_", params$logotitle)`}
  - \newcommand{\iblue}{`r params$iblue`}
  - \newcommand{\igray}{`r params$igray`}
include-before:
  - \renewcommand{\contentsname}{Sumário}
---


```{r setup, include = FALSE}
# packages
library(dplyr)
library(knitr)
library(ggplot2)
library(here)

# carregando dados
load(here("data", "series.rda"))

# settings
knitr::opts_chunk$set(
  echo = FALSE,
  message = FALSE,
  warning = FALSE
)

# tema gráficos
tema = theme_minimal() +
  theme(
  plot.title = element_text(hjust = 0.5, size = 15),
  plot.subtitle = element_text(hjust = 0.5, size = 13),
  axis.ticks.x = element_blank(),
  legend.position = "bottom",
  legend.title = element_blank(),
  legend.text = element_text(size = 12))
```

\maketitle
<!--\tableofcontents-->
\clearpage

\section{Setor Público Capixaba} 
 \vspace{0.5cm}

Passado o pior momento da pandemia, as contas públicas capixabas apresentam sinais de recuperação. O resultado primário\footnote{O resultado primário é calculado segundo a metodologia "abaixo da linha", isto é, através da variação do saldo da dívida pública. Nesse sentido, variações positivas são consideradas déficits, enquanto variações negativas são superávits.} do estado do Espírito Santo e munícipios foi superavitário no 2° trimestre de 2021, atingindo o valor de R$ 409,7 milhões. Esse dado representa um aumento de 382% frente ao superávit de R$ 85 milhões registrado no trimestre anterior. 

Em relação ao acumulado no ano, o superávit primário foi de R$ 494,7 milhões, aumento de 156% na comparação interanual. Além disso, vale destacar a trajetória positiva das contas públicas capixabas, que voltaram a apresentar resultados fiscais similares aos níveis pré-pandemia.

```{r resultado-es, fig.height = 4.3}
# plotando grafico
series$ResultadoES |>
  ggplot(aes(
    x = date,
    y = value,
    color = "name"
  )) +
  geom_line(size = 1.1) +
  scale_color_manual(
    labels = "Resultado primário",
    values = "#004b8d"
  ) +
  coord_cartesian(ylim = c(-550, 400)) +
  scale_x_date(date_labels = "%m/%Y",
               date_breaks = "6 month",
               limits = as.Date(c("2017-01-01", "2021-04-01"))) +
  labs(
    x = "",
    y = "R$ milhões (acumulado no ano)",
    title = "Resultado Primário Capixaba",
    subtitle = "(+) déficit (-) superávit",
    caption =  "Fonte: Banco Central"
  ) +
  geom_hline(yintercept = 0,
             linetype = "dashed") +
  tema +
  theme(legend.position = "none")
```

A melhora do resultado primário foi puxada principalmente pela queda de aproximadamente 80% da dívida líquida capixaba (diferença de cerca de R$ 635 milhões) no 2° trimestre desse ano comparado ao trimestre anterior. Em valores correntes, a dívida líquida fechou o trimestre no patamar de R$ 188,8 milhões.

```{r divida-es}
# plotando grafico
series$DividaES |>
  ggplot(aes(
    x = date,
    y = value,
    color = "name"
  )) +
  geom_line(size = 1.1) +
  scale_color_manual(
    labels = "Dívida Líquida",
    values = "#004b8d"
  ) +
  coord_cartesian(ylim = c(0, 2000)) +
  scale_x_date(date_labels = "%m/%Y",
               date_breaks = "6 month",
               limits = as.Date(c("2018-01-01", "2021-04-01"))) +
  labs(
    x = "",
    y = "R$ milhões",
    title = "Dívida Líquida ES",
    caption =  "Fonte: Banco Central"
  ) +
  tema +
  theme(legend.position = "none")
```