---
title: \textbf{\textcolor{white}{Relatório de Conjuntura}}
author: \textbf{\textcolor{white}{Atividade Econômica}}
date: \textbf{\textcolor{white}{Dezembro/2021}}
params:
  logo: !expr here::here("inst/app/www/img/logo-banestes-transparente.png")
  logotitle: !expr here::here("inst/app/www/img/logo-banestes-branca.png")
  cover: !expr here::here("inst/app/www/img/cover-banestes-menor.png")
  iblue: 004b8d
  igray: d4dbde
documentclass: article
papersize: a4paper
fontsize: 100
output:
  IReports::businessReport:
    keep_tex: TRUE
    latex_engine: xelatex
    resetStyleFiles: FALSE
header-includes: 
  - \newcommand{\logo}{`r gsub("_", "\\_", params$logo)`}
  - \newcommand{\cover}{`r gsub("_", "\\_", params$cover)`}
  - \newcommand{\logotitle}{`r gsub("_", "\\_", params$logotitle)`}
  - \newcommand{\iblue}{`r params$iblue`}
  - \newcommand{\igray}{`r params$igray`}
include-before:
  - \renewcommand{\contentsname}{Sumário}
---


```{r setup, include = FALSE}
# packages
library(dplyr)
library(knitr)
library(xtable)
library(ggplot2)
library(kableExtra)
library(here)

# carregando dados
load(here("data", "series.rda"))
load(here("data", "PIB_capixaba.rda"))

# settings
knitr::opts_chunk$set(
  echo = FALSE,
  message = FALSE,
  warning = FALSE
)

# tema gráficos
tema = theme(
  plot.title = element_text(hjust = 0.5, size = 15),
  plot.subtitle = element_text(hjust = 0.5, size = 13),
  axis.ticks.x = element_blank(),
  legend.position = "bottom",
  legend.title = element_blank(),
  legend.text = element_text(size = 12))
```

\maketitle
\tableofcontents
\clearpage

\section{Atividade Econômica Capixaba} 
 \vspace{0.5cm}

Segundos dados divulgados pelo Instituto Jones dos Santos Neves (IJSN) o Produto Interno Bruto (PIB) capixaba obteve um aumento de 0,4% no segundo trimestre desse ano comparado ao trimestre imediatamente anterior. Este resultado é superior a variação PIB nacional que apresentou uma leve retração de 0,1% na passagem do 1° para o 2° trimestre. 

Em relação ao acumulado do ano, o PIB capixaba fechou o período com alta de 7,9% comparado ao mesmo período do ano, superando o resultado nacional que foi uma alta de 6,4%. Além disso, em número absolutos o PIB nominal capixaba fechou o 2° trimestre ao patamar de R$ 40 bilhões. 

```{r PIB ES}
# Concertando data
PIB_capixaba$date = as.Date(
  PIB_capixaba$date,
  format = "%Y-%m-%d"
)

# Filtrando dados
PIB_capixaba_filtro = subset(
  PIB_capixaba,
  date >= "2018-01-01"
)

# Plotando grafico
PIB_capixaba_filtro |>
ggplot(aes(
x = date,
y = value,
group = 1)) +
geom_line(size = 1.1, color = "#004b8d") +
scale_x_date(date_labels = "%m/%Y", date_breaks = "6 month") +
coord_cartesian(ylim = c(130, 165)) +
labs(
y = "Número índice (série encadeada)",
x = "",
title = "PIB trimestral",
subtitle = "Espírito Santo",
caption = "Fonte: Instituto Jones Santos Neves") +
theme_minimal() +
tema
```

No que diz respeito a análise setorial, os dados divulgados são mais recentes. Segundo a Pesquisa Industrial Mensal (PIM-PF), realizada pelo Instituto Brasileiro de Geografia e Estatística (IBGE), a produção industrial capixaba variou positivamente 0,2% em setembro de 2021 comparado ao mês anterior, na série com ajuste sazonal. No acumulado do ano, o crescimento da indústria foi de 8,5% em relação ao mesmo período do ano passado. Destaque para a indústria transformação que cresceu 23,9%, enquanto a indústria de extrativa variou negativamente em 14,2%. 

Em relação ao setor de serviços, o avanço da vacinação contra a Covid-19 e o relaxamento das medidas relativas ao combate do vírus foram fatores importantes para a melhora dos resultados no setor. Segundo a Pesquisa Mensal de Serviços (PMS) do IBGE, o volume de serviços cresceu 10,2% na comparação interanual. Já em relação ao mês de setembro deste ano, houve queda no volume de serviços de 0,3% em comparação ao mês anterior, com ajuste sazonal. 

O aumento no volume de serviços foi puxado principalmente pelo aumento nos serviços prestados às famílias que apresentou crescimento de 23% no acumulado do ano em comparação ao ano anterior. Serviços relacionados a transporte também obtiveram resultados positivos (aumento de 12,9%).
Por fim, a Pesquisa Mensal do Comércio (PMS) revelou que o volume de vendas do comércio varejista reduziu 0,6% em setembro deste ano comparado ao mês anterior. Tendência que acompanha a queda do indicador em nível nacional (variação de -1,3%). 

Já em relação ao acumulado do ano, o volume de comércio capixaba superou a média nacional. Enquanto o Espírito Santo registrou aumento de 9,1%, o país obteve crescimento de 3,8%, comparativamente ao ano passado. O resultado do indicador capixaba foi devido ao aumento no volume de vendas de combustíveis e lubrificantes (21,1%) e artigos farmacêuticos (18,4%).  

```{r indices}
# filtrando dados
ServicosES_tri = subset(series$ServicosES, date >= as.Date("2020-07-01"))
VarejoES_tri = subset(series$VarejoES, date >= as.Date("2020-07-01"))
PIM.ES_tri = subset(series$PIM.es, date >= as.Date("2020-07-01"))

# plotando grafico 
ServicosES_tri |>
  inner_join(VarejoES_tri, by = "date") |>
  inner_join(PIM.ES_tri, by = "date") |> 
  tidyr::pivot_longer(-date) |>
  ggplot(
      aes(
          x = date,
          y = value,
          color = name)) +
  geom_line(size = 1.1) +
  scale_color_manual(
    labels = c("Indústria", "Serviços", "Varejo"),
    values = c("#004b8d", "#56af31", "#e7d8ac")) +
  scale_x_date(date_labels = "%m/%Y", date_breaks = "3 month") +
  labs(
    y = "Número Índice",
    x = "",
    title = "Pesquisa Mensal",
    subtitle = "Indústria, Comércio e Serviços",
    caption = "Fonte: Banco Central") +
  theme_minimal() +
  tema
```