---
title: \textbf{\textcolor{white}{Relatório de Conjuntura}}
author: \textbf{\textcolor{white}{Inflação}}
date: \textbf{\textcolor{white}{Novembro/2021}}
params:
  logo: !expr here::here("inst/app/www/img/logo-banestes-transparente.png")
  logotitle: !expr here::here("inst/app/www/img/logo-banestes-branca.png")
  cover: !expr here::here("inst/app/www/img/cover-banestes-menor.png")
  iblue: 004b8d
  igray: d4dbde
documentclass: article
papersize: a4paper
fontsize: 100
output:
  IReports::businessReport:
    keep_tex: TRUE
    latex_engine: xelatex
    resetStyleFiles: FALSE
header-includes: 
  - \newcommand{\logo}{`r gsub("_", "\\_", params$logo)`}
  - \newcommand{\cover}{`r gsub("_", "\\_", params$cover)`}
  - \newcommand{\logotitle}{`r gsub("_", "\\_", params$logotitle)`}
  - \newcommand{\iblue}{`r params$iblue`}
  - \newcommand{\igray}{`r params$igray`}
include-before:
  - \renewcommand{\contentsname}{Sumário}
---

```{r setup, include = FALSE}

# packages
library(dplyr)
library(ggplot2)
library(kableExtra)
library(here)

# carregando dados
load(here("data", "series.rda"))

# settings
knitr::opts_chunk$set(
  echo = FALSE,
  message = FALSE,
  warning = FALSE
)

# tema gráficos
tema = theme_minimal() +
  theme(
    plot.title = element_text(hjust = 0.5, size = 15),
    plot.subtitle = element_text(hjust = 0.5, size = 13),
    axis.ticks.x = element_blank(),
    legend.position = "bottom",
    legend.title = element_blank(),
    legend.text = element_text(size = 12)
  )
```

\maketitle
\tableofcontents
\clearpage

\section{IPCA} 
 \vspace{0,5cm}

O Índice Nacional de Preços ao Consumidor Amplo registrou alta de 0,95% em novembro e 9,26% no acumulado do ano, valor bem distante de 3,75% que é o centro da meta estipulada pelo Conselho Monetário Nacional (CMN), mesmo com faixa de tolerência de 1,5 ponto percentual (p.p.) para mais ou para menos.

```{r inflacao 12 meses}

# plotando grafico
series$IPCA12mes |>
  ggplot(aes
  (
    x = date,
    y = value,
    color = "name"
  )) +
  geom_line(
    size = 1.1
  ) +
  scale_color_manual(
    labels = c("IPCA"),
    values = c("#56af31")
  ) +
  scale_x_date(
    date_labels = "%b/%y",
    date_breaks = "month",
    limits = as.Date(c("2020-11-01", "2021-11-01"))
  ) +
  coord_cartesian(ylim = c(4, 11)) +
  labs(
    y = "variação %",
    x = "",
    title = "Inflação acumulada nos últimos doze meses",
    caption = "Fonte: Bacen"
  ) +
  tema
```

O destaque se dá para o setor de transportes, que teve o maior aumento do índice por três meses consecutivos. Essa variação foi influenciada principalmente pelo preço dos combustíveis, que no acumulado do ano sofreu aumento de 50,43%. Como a economia de modo geral depende do setor, esse aumento impacta diretamente todos os demais.
\newpage


\subsection{Combustíveis} 
 \vspace{0,5cm}
 
A variação no preço dos combustíveis é causada por vários fatores, um deles foi o avanço da vacinação contra a covid-19 a nível mundial que proporcionou a retomada global da economia, gerando uma grande demanda por petróleo que não foi acompanhado da oferta, pressionando o preço do barril. Isso ocorreu porque em 2020 a Organização dos Países Produtores de Petróleo (Opep) decidiu diminuir a produção para evitar uma queda mais acentuada no nível do preço.

```{r Consumo Petroleo}

# plotando grafico
series$ConsumoPetro |>
  ggplot(aes
  (
    x = date,
    y = value,
    color = "name"
  )) +
  geom_line(
    size = 1.1
  ) +
  scale_color_manual(
    labels = c("IPCA"),
    values = c("#56af31")
  ) +
  scale_x_date(
    date_labels = "%b/%y",
    date_breaks = "2 month",
    limits = as.Date(c("2020-01-01", "2021-09-01"))
  ) +
  coord_cartesian(ylim = c(1490, 2080)) +
  labs(
    y = "barris/dia (mil)",
    x = "",
    title = "Consumo diário de petróleo",
    caption = "Fonte: Agência Nacional do Petróleo"
  ) +
  tema +
  theme(legend.position = "none")
```
\newpage

\subsection{Desvalorização Cambial} 
 \vspace{0,5cm}

O impacto do cenário internacional é ainda maior no Brasil devido à desvalorização cambial, que ocorre principalmente em razão dos riscos fiscais domésticos, especificamente a Dívida Bruta do Governo Geral (DBGG)\footnote{Que compreende o governo federal, o INSS e os governos estaduais e municipais.}. A DBGG atingiu 82,9% do PIB (R$ 7 trilhões) em outubro, fazendo com que a confiança dos investidores internacionais se reduza e a incerteza fiscal afaste o investimento estrangeiro.

```{r Divida Bruta/PIB}
# filtrando dados
DivBru.pib = subset(series$DividaBrutaBR.PIB, date >= as.Date("2018-01-01"))

# Plotando grafico
DivBru.pib |>
  ggplot(aes
  (
    x = date,
    y = value,
    color = "name"
  )) +
  geom_line(
    size = 1.1
  ) +
  scale_y_continuous(
    limits = c(0, 100)
  ) +
  scale_color_manual(
    labels = c("Dívida Bruta/PIB"),
    values = c("#56af31")
  ) +
  scale_x_date(date_labels = "%m/%y", date_breaks = "4 month") +
  labs(
    y = "% PIB",
    x = "",
    title = "Dívida Bruta/PIB",
    caption = "Fonte: Bacen"
  ) +
  tema
```
 \newpage

\section{Grande Vitória} 
\vspace{0,25cm}

A Grande Vitória ocupa o segundo lugar no ranking das capitais com maior índice de inflação, com alta de 9,58% no acumulado do ano, ficando atrás apenas de Curitiba que teve variação de 10,97%. Em relação à variação mensal, a capital atingiu 1,53% em outubro, ocupando o primeiro lugar do ranking entre as capitais.

Um dos principais fatores que explicam essa alta inflação na região é a habitação\footnote{O grupo habitação é composto por combustíveis domésticos (gás de cozinha), artigos de limpeza, energia elétrica residencial, reparos, aluguel e taxas.}, que no acumulado do ano obteve a segunda maior alta do Brasil (+15%). Apenas em outubro, teve variação de +3,04%, sendo o item com maior alta da Grande Vitória, impulsionado principalmente pelo gás de botija, que subiu 5,41% em relação ao mês anterior.

Em relação aos alimentos e bebidas, a Grande Vitória obteve a maior alta do país, com aumento de 2,48% em relação ao mês anterior e variação de 7,43%
 no acumulado do ano. De acordo com Departamento Intersindical de Estatística e Estudos Socioeconômico (DIEESE), o custo da cesta básica em Vitória
 no mês de setembro foi de R$633,03 máxima histórica da série desde sua criação em 1998.

```{r IPCA es, fig.height = 3.3, fig.width = 5.1, fig.align="center" }

#filtrando dados
Cesbasica = subset(series$CestaES, date >= as.Date("2020-01-01"))

# Plotando grafico
series$CestaES |>
  filter(date >= as.Date("2018-01-01")) |>
  ggplot(aes
  (
    x = date,
    y = value,
    color = "name"
  )) +
  geom_line(
    size = 1
  ) +
  scale_y_continuous(
    limits = c(0, 700)
  ) +
  scale_color_manual(
    labels = c(""),
    values = c("#56af31")) +
  scale_x_date(date_labels = "%m/%y", date_breaks = "2 month") +
   coord_cartesian(ylim = c(480,634)) +
  labs(
    y = "valor em real",
    x = "",
    title = "Preço da Cesta Básica em Vitória",
    caption = "Fonte: Dieese"
  ) +
  theme_minimal() +
  tema +
  theme(legend.position = "none")
```