---
title: \textbf{\textcolor{white}{Relatório de Conjuntura}}
author: \textbf{\textcolor{white}{Inflação}}
date: \textbf{\textcolor{white}{Novembro/2021}}
params:
  logo: !expr here::here("inst/app/www/img/logo-banestes-transparente.png")
  logotitle: !expr here::here("inst/app/www/img/logo-banestes-branca.png")
  cover: !expr here::here("inst/app/www/img/cover-banestes-menor.png")
  iblue: 004b8d
  igray: d4dbde
documentclass: article
papersize: a4paper
fontsize: 100
output:
  IReports::businessReport:
    keep_tex: TRUE
    latex_engine: xelatex
    resetStyleFiles: FALSE
header-includes: 
  - \newcommand{\logo}{`r gsub("_", "\\_", params$logo)`}
  - \newcommand{\cover}{`r gsub("_", "\\_", params$cover)`}
  - \newcommand{\logotitle}{`r gsub("_", "\\_", params$logotitle)`}
  - \newcommand{\iblue}{`r params$iblue`}
  - \newcommand{\igray}{`r params$igray`}
include-before:
  - \renewcommand{\contentsname}{Sumário}
---

```{r setup, include = FALSE}

# packages
library(dplyr)
library(ggplot2)
library(kableExtra)
library(here)

# carregando dados
load(here("data", "series.rda"))

# settings
knitr::opts_chunk$set(
  echo = FALSE,
  message = FALSE,
  warning = FALSE
)

# tema gráficos
tema = theme_minimal() +
  theme(
    plot.title = element_text(hjust = 0.5, size = 15),
    plot.subtitle = element_text(hjust = 0.5, size = 13),
    axis.ticks.x = element_blank(),
    legend.position = "bottom",
    legend.title = element_blank(),
    legend.text = element_text(size = 12)
  )

```

\maketitle
\tableofcontents
\clearpage

\section{IPCA} 
 \vspace{0,5cm}

O Índice Nacional de Preços ao Consumidor Amplo registrou alta de 0,95% em novembro e 9,26% no acumulado do ano, valor bem distante de 3,75% que é o centro da meta estipulada pelo Conselho Monetário Nacional (CMN), mesmo com faixa de tolerência de 1,5 p.p para mais ou para menos.

```{r inflacao 12 meses}

# plotando grafico
series$IPCA12mes |>
ggplot(aes
(x = date,
y = value,
color = "name")) +
geom_line(
  size = 1.1) +
  scale_color_manual(
    labels = c("IPCA"),
    values = c("#56af31")) +
  scale_x_date(
    date_labels = "%b/%y",
    date_breaks = "3 month",
    limits = as.Date(c("2020-11-01", "2021-11-01")) +
  labs(
    y = "variação %",
    x = "",
    title = "Inflação acumulada nos últimos doze meses",
    caption = "Fonte: Bacen") +
  tema
```

O destaque se dá para o setor de transportes, que teve o maior aumento do índice por três meses consecutivos. Essa variação foi influenciada principalmente pelo preço dos combustíveis, que no acumulado do ano sofreu aumento de 50,43%. 
\newpage

<!-- colocar esse e o próximo tópicos como subseção de IPCA -->
\section{Combustíveis} 
 \vspace{0,5cm}
 
 A variação no preço dos combustíveis é causada por vários fatores e afeta toda cadeia de preços, visto que a maior parte dos produtos são dependentes de transporte.

O avanço da vacinação contra a covid-19 a nível mundial proporcionou a retomada global da economia, gerando uma grande demanda por petróleo que não foi acompanhado da oferta, uma vez que no ano passado a Organização dos Países Produtores de Petróleo 
(Opep) decidiu diminuir a produção para evitar uma queda mais acentuada no nível do preço. Com a recuperação da economia, a oferta de petróleo
vem se normalizando gradativamente enquanto a demanda cresce de forma mais acelerada, pressionando o preço do barril. 



```{r Consumo Petroleo}

#plotando grafico
series$ConsumoPetro |>
ggplot(aes
(x = date,
y = value,
color = "name")) +
geom_line(
  size = 1.1) +
  scale_color_manual(
    labels = c(""),
    values = c("#56af31")) +
  scale_x_date(
    date_labels = "%b/%Y",
    date_breaks = "3 month",
    limits = as.Date("2020-01-01", "2021-11-01")) +
  labs(
    y = "Barris/dia (mil)",
    x = "",
    title = "Consumo diário de Petróleo",
    caption = "Fonte: Agência Nacional do Petróleo") +
  theme_minimal() +
  tema +
  theme(legend.position = "none")

```
\newpage

\section{Desvalorização Cambial} 
 \vspace{0,5cm}

O impacto do cenário internacional é ainda maior no Brasil devido à desvalorização cambial, que ocorre principalmente em razão dos riscos fiscais domésticos: especificamente a Dívida Bruta do Governo Geral (DBGG), que compreende o governo federal, o INSS e os governos estaduais e municipais. A DBGG atingiu 82,9% do PIB (R$ 7 trilhões) em outubro, <!--essa incerteza fiscal afasta o investimento estrangeiro. DESENOVLVER -->

```{r Divida Bruta/PIB}
#filtrando dados
DivBru.pib = subset(series$DividaBrutaBR.PIB, date >= as.Date("2018-01-01"))

# Plotando grafico
DivBru.pib |>
ggplot(aes
(x = date,
y = value,
color = "name")) +
geom_line(
  size = 1.1) +
  scale_color_manual(
    labels = c("Dívida Bruta/PIB"),
    values = c("#56af31")) +
  scale_x_date(date_labels = "%m/%y", date_breaks = "4 month") +
  labs(
    y = "% PIB",
    x = "",
    title = "Dívida Bruta/PIB",
    caption = "Fonte: Bacen") +
  tema
```
 \newpage

<!-- reavaliar essa seção -->
 \section{Variação do Produto Interno Bruto} 
 \vspace{0,5cm}

O principal instrumento que o Comitê de Política Monetária (COPOM) tem utilizado para controlar a inflação é o frequente aumento da taxa básica de juros (SELIC).

No entanto, é preciso ter cautela na utilização desse mecanismo, visto que, ele impacta também no Produto Interno Bruto (PIB), que teve variação negativa por dois trimestres consecutivos, fazendo com que o Brasil entrasse em resseção técnica


```{r PIB trimestral}

#filtrando dados
PIBtrimestral = subset(series$PIBtri, date >= as.Date("2020-01-01"))


# Plotando grafico
PIBtrimestral |>
ggplot(aes
(x = date,
y = value,
color = "name")) +
geom_line(
  size = 1.1) +
  scale_color_manual(
    labels = c(""),
    values = c("#56af31")) +
  scale_x_date(date_labels = "%m/%y", date_breaks = "3 month") +
  labs(
    y = "Variação %",
    x = "",
    title = "PIB Trimestral",
    caption = "Fonte: Banco Central") +
  theme_minimal() +
  tema +
  theme(legend.position = "none")
```

O aumento da Selic, impacta diretamente o custo do crédito, desacelerando o investimento. Além disso, segundo o próprio Banco Central, o impacto da taxa SELIC na inflação leva em média entre 6 a 9 meses para ocorrer.

\newpage
\section{Grande Vitória} 
\vspace{0,25cm}

A Grande Vitória ocupa o segundo lugar no ranking das capitais com maior índice de inflação, com alta de 9,58% no acumulado do ano, ficando atrás apenas de Curitiba que teve variação de 10,97%. Em relação à variação mensal, a capital atingiu 1,53% em outubro, ocupando o primeiro lugar do ranking entre as capitais.

Um dos principais fatores que explicam essa alta inflação na região é a habitação\footnote{FALAR O QUE COMPOE HABITAÇÃO}, que no acumulado do ano obteve a segunda maior alta do Brasil (+15%). Apenas em outubro, teve variação de +3,04%, sendo o item com maior alta da Grande Vitória, impulsionado principalmente pelo gás de botija, que subiu 5,41% em relação ao mês anterior.

Em relação aos alimentos e bebidas, Vitória teve a maior alta do país, com aumento de 2,48% em relação ao mês anterior e variação de 7,43% no acumulado do ano. De acordo com o Dieese, o valor da cesta básica em setembro na Grande Vitória foi de R$633,03. COMPLEMENTAR COM ANÁLISE DA SÉRIE DA CESTA BÁSICA (vairação, máxima histórica etc)

```{r IPCA es}

#filtrando dados
Cesbasica = subset(series$CestaES, date >= as.Date("2021-01-01"))


# Plotando grafico
Cesbasica |>
ggplot(aes
(x = date,
y = value,
color = "name")) +
geom_line(
  size = 1) +
  scale_color_manual(
    labels = c(""),
    values = c("#56af31")) +
  scale_x_date(date_labels = "%B/%y", date_breaks = "1 month") +
  labs(
    y = "Valor em real",
    x = "",
    title = "Preço da Cesta Básica em Vitória",
    caption = "Fonte: Dieese") +
  theme_minimal() +
  tema +
  theme(legend.position = "none")

```