---
title: \textbf{\textcolor{white}{Relatório de Conjuntura}}
author: \textbf{\textcolor{white}{Política Fiscal}}
date: \textbf{\textcolor{white}{\today}}
params:
  logo: logo-banestes-transparente.png
  logotitle: logo-branca-banestes.png
  cover: cover-banestes-menor.png
  iblue: 004b8d
  igray: d4dbde
documentclass: article
papersize: a4paper
fontsize: 100
output:
  IReports::businessReport:
    keep_tex: TRUE
    latex_engine: xelatex
    resetStyleFiles: FALSE
header-includes: 
  - \newcommand{\logo}{`r gsub("_", "\\_", params$logo)`}
  - \newcommand{\cover}{`r gsub("_", "\\_", params$cover)`}
  - \newcommand{\logotitle}{`r gsub("_", "\\_", params$logotitle)`}
  - \newcommand{\iblue}{`r params$iblue`}
  - \newcommand{\igray}{`r params$igray`}
include-before:
  - \renewcommand{\contentsname}{Sumário}
---


```{r setup, include = FALSE}

# packages
library(dplyr)
library(knitr)
library(xtable)
library(ggplot2)
library(kableExtra)
library(fpp3)
library(here)

#carregando dados 
load(here("data", "series.rda"))

# settings
knitr::opts_chunk$set(root.dir = 'C:/Users/700105220/RProject/econdashboard', echo = FALSE, message = FALSE, warning = FALSE)

# tema gráficos
tema = theme(
  plot.title = element_text(hjust = 0.5, size = 15),
  plot.subtitle = element_text(hjust = 0.5, size = 13), 
  axis.ticks.x=element_blank(), 
  legend.position="bottom", 
  legend.title = element_blank(), 
  legend.text = element_text(size = 12))

# resultado do governo central
tb_ckan = ckanr::resource_show(
  id="527ccdb1-3059-42f3-bf23-b5e3ab4c6dc6",
  url="http://www.tesourotransparente.gov.br/ckan")

download.file(
  tb_ckan$url,
  mode = "wb",
  destfile = "resultado_gov.xlsx",
  extra = "-R",
  method = "libcurl")

gov_central = readxl::read_xlsx(
  "resultado_gov.xlsx",
  sheet = 2,
  skip = 4,
  n_max = 74)
```

\maketitle
\tableofcontents
\clearpage

\section{Estatísticas Fiscais: Análise acima da linha} 
 \vspace{0.5cm}

Passado o pior momento da pandemia, que exigiu uma série de gastos extraordinários e não previstos no orçamento fiscal, as contas públicas começaram a se ajustar em 2021.

Em setembro, o resultado primário do Governo Central\footnote{O Governo Central é composto por Banco Central, Tesouro Nacional e Previdência Socal.}, calculado à partir da diferença entre receitas e despesas, gerou um superávit de R\$ 302 milhões a preços correntes. Este resultado registra um aumento significativo em comparação ao mesmo período do ano passado, no qual o Governo Central obteve déficit de R\$ 76,1 bilhões.

O quadro explica-se principalmente pela elevação das receitas (aumento de 20 \%), em especial o aumento de 34\% nas receitas administradas pela Receita Federal. Ao passo que houve redução de 30% nas despesas, motivado principalmente pela queda nos gastos necessários para reduzir o impacto da pandemia no país. Em comparação com setembro do ano passado, as despesas do Governo Central relacionadas ao combate ao COVID-19 reduziram-se cerca de 82%. 

Além disso, em relação ao acumulado de janeiro a setembro, o Governo Central obteve déficit de R\$ 82,4 bilhões. Em termos reais, este resultado destaca uma redução no déficit em aproximadamente de 88\%, em comparação ao mesmo período do ano passado. 

```{r Tabela Gov Central}
#Renomeando colunas 
names(gov_central)[-1] <-  format(as.Date(as.numeric(names(gov_central)[-1]),
                                       origin = "1899-12-30"), "%B/%Y")
#calculando o acumulado 
gov_central$gov_central_acum2020 = rowSums(gov_central[,c(278:286)])
gov_central$gov_central_acum2021 = rowSums(gov_central[,c(290:298)])

#filtrando dados 
gov_central_tab = subset(gov_central,   
                  select = c("setembro/2020", 
                             "setembro/2021",
                             "gov_central_acum2020",
                             "gov_central_acum2021"),
                  Discriminação %in% c(
                      "1. RECEITA TOTAL 1/",
                      "2. TRANSF. POR REPARTIÇÃO DE RECEITA 2/",
                      "3. RECEITA LÍQUIDA  (1-2)",
                      "4. DESPESA TOTAL 2/", 
                      "5. RESULTADO PRIMÁRIO GOVERNO CENTRAL - ACIMA DA LINHA (3 - 4)"))

#Adicionando coluna 
tab_gov_central = gov_central_tab %>% 
  mutate(across(everything(), scales::comma_format(big.mark = ".", decimal.mark = ","))) %>%
  add_column(Discriminação = c("Receital Total (1)", 
                               "Transf. por Repartição de Receita (2)", 
                               "Receita Líquida (1 - 2)",
                               "Despesa Total (3)", 
                               "Resultado Primário Governo Central (3 - 4)"), 
                              .before = "setembro/2020")

#Fazendo a tabela
kbl(tab_gov_central, 
    col.names = c("Discriminação",
                  "2020",
                  "2021",
                  "2020",
                  "2021"),
    align = "lrrrr",
    longtable = TRUE, 
    booktabs = TRUE,
    caption = "Resultado do Governo Central") %>%
add_header_above(c("", "SETEMBRO" = 2, "ACUMULADO DO ANO" = 2)) %>%
kable_styling(latex_options = c("repeat_header"),
              font_size = 13) %>% 
footnote(
  general = "Tesouro Nacional",
  general_title = "Fonte:",
  footnote_as_chunk	= TRUE
  )
```

\newpage

\section{Estatísticas Fiscais: Análise abaixo da linha} 
 \vspace{0.5cm}
 
 Para a análise do resultado primário do setor público consolidado – composto pelo Governo Federal, estados, municípios e empresas estatais, exceto Petrobrás e Eletrobrás – é utilizado o conceito de Necessidade de Financiamento do Setor Público (NFSP). A NFSP refere-se a variação do saldo da dívida pública, portanto, variações positivas significam déficit, enquanto variações negativas correspondem a superávit. 

Em setembro, o setor público consolidado obteve superávit primário de R\$ 12,9 bilhões, resultado positivo em comparação ao déficit de R\$ 64,5 bilhões registrado em setembro do ano passado. No acumulado do ano, o superávit primário foi de R\$ 14,1 bilhões, em relação ao ano passado, houve melhora no resultado fiscal, visto que o período fechou com déficit de R\$ 635 bilhões (11\% do PIB). 

```{r setor publico consolidado}
# Filtrando dados 
ResultadoBR.set = subset(series$ResultadoBR,
                         date %in% as.Date(c("2020-09-01", "2021-09-01"))) 

# Plotando grafico 
setembro <- ResultadoBR.set %>%
  ggplot(aes(
    y = value * -1,
    x = date,
    label = scales::number(value*-1, scale = 1/ 1000, accuracy = 0.1),
    fill = factor(
      format(date, "%Y/%B")
      )
    )) + 
 geom_bar(stat = "identity") + 
 geom_label(vjust = .5, colour = "white", show.legend = FALSE) + 
 scale_y_continuous(labels = scales::number_format(scale = 1 / 1000)) +  
 coord_cartesian(ylim = c(-700000, 300000)) +
 labs(
    title = "Resultado Primário Acumulado",
    subtitle = "Setor Público Consolidado",
    caption = "Fonte: Tesouro Nacional",
    x="",
    y="R$ bilhões"
  ) +
  theme_minimal() +
  theme(axis.text.x=element_blank()) +
  tema +
  scale_fill_manual(values=c("#b22222", "#004B8D"))

setembro
```

A dívida líquida do setor público (DLSP), que inclui os passivos do governo exceto o pagamento de juros, fechou o mês de setembro no patamar de R$ 4,8 trilhões, cerca de 58,5% do PIB. Redução de 0,9 pontos percentuais em relação ao mês anterior e aumento de 10,4% comparado a setembro de 2020. 

No que se refere a dívida bruta do governo geral (DBGG), verifica-se uma trajetória ascendente em relação ao PIB desde 2015. É importante salientar que a relação dívida/PIB é um dos principais indicares fiscais quanto a sustentabilidade da dívida. Em setembro deste ano, o saldo da DBGG foi de R$ 6,9 trilhões, o que corresponde a 83% do PIB, aumento de 0,3 pontos percentuais comparado a agosto deste ano.


```{r Divida Liquida e Bruta}
#filtrando dados
DivLiq = subset(series$DividaLiqBR, date >= as.Date("2018-01-01") & date <= as.Date("2021-09-01")) 

DivBru = subset(series$DividaBrutaBR, date >= as.Date("2018-01-01") & date <= as.Date("2021-09-01")) 


#plotando grafico 
DivLiq %>% 
  inner_join(DivBru, by = "date") %>% 
  tidyr::pivot_longer(-date) %>%
  ggplot(aes(x = date, y = value, color = name)) + 
  geom_line(size = 1.1) +
  scale_color_manual(
    labels = c("Dívida Líquida", "Dívida Bruta"),
    values=c("#004b8d", "#56af31")) +
  scale_y_continuous(labels = scales::number_format(scale = 1 / 1000000)) +
  scale_x_date(date_labels = "%B/%Y", date_breaks = "1 year") +
  coord_cartesian(ylim = c(2500000, 8000000)) +
  labs(
    y = "R$ trilhões", 
    x = "", 
    title = "Evolução da Dívida Pública",
    caption = "Fonte: Banco Central") +
  theme_minimal() +
  tema 
```

Por fim, os principais indicadores que explicam a relação dívida/PIB são os juros nominais, inflação, resultado primário e crescimento econômico. Nesse sentido, a alta da taxa Selic para conter a expectativa de alta da inflação pode explicar o crescimento da relação dívida/PIB. Por outro lado, o ajuste nas contas públicas provocado pela redução das despesas em 2021 é um fator importante para conter este avanço. 

```{r Divida PIB}
#filtrando os dados 
DivLiq.pib = subset(series$DividaLiqBR.PIB, date >= as.Date("2018-01-01") & date <= as.Date("2021-09-01")) 

DivBru.pib = subset(series$DividaBrutaBR.PIB, date >= as.Date("2018-01-01") & date <= as.Date("2021-09-01")) 


#plotando grafico
DivBru.pib %>%
  inner_join(DivLiq.pib, by = "date") %>%
  tidyr::pivot_longer(-date) %>%
  ggplot(aes(x = date, y = value, color = name)) +
  geom_line(size = 1.1) +
  scale_color_manual(
    labels = c("Dívida Bruta/PIB", "Dívida Líquida/PIB"),
    values = c("#004b8d", "#56af31")) +
  scale_x_date(date_labels = "%B/%Y", date_breaks = "1 year") +
  #coord_cartesian(ylim = c(0, 100)) +
  labs(
    y = "% PIB", 
    x = "", 
    title = "Evolução da Dívida Pública (%PIB)",
    caption = "Fonte: Banco Central") +
  theme_minimal() +
  tema
```
